臺灣臺北地方法院民事判決　　　　　　　99年度訴字第2098號
原　　　告　張國華
訴訟代理人　謝家健律師
被　　　告　鄭世清
　　　　　　鄭至翔
前列二人共同
訴訟代理人　孫寅律師
被　　　告　鄭美惠
　　　　　　鄭英連
上列當事人間請求損害賠償事件，本院於中華民國100年12月20
日言詞辯論終結，判決如下：
    主  文
原告之訴及假執行之聲請均駁回。
訴訟費用由原告負擔。
    事實及理由
壹、程序部分
    按訴狀送達後，原告不得將原訴變更或追加他訴，但擴張或
    減縮應受判決事項之聲明者，不在此限，民事訴訟法第255
    條第1項第3款定有明文。本件原告起訴時訴之聲明原主張：
    「被告等應連帶給付原告新臺幣（下同）616,400元及自起
    訴狀繕本送達之翌日起至清償日止，按年息5%計算之利息。
    」（詳本院卷第4頁），嗣於民國100年12月20日具狀變更為
    ：「被告等應連帶給付原告564,330元及自起訴狀繕本送達
    之翌日起至清償日止，按年息5%計算之利息。」核其性質係
    減縮應受判決事項之聲明，揆諸上揭規定，自應准許。
貳、實體部分
一、原告起訴主張：原告於96年12月間經由第三人鄭進益授權之
    鄭秋福購買坐落新北市○○區○○段628-1地號、面積215.
    96平方公尺、權利範圍為持分二分之一之土地（下稱系爭
    土地），並向臺灣土地銀行新店分行貸款，與另一買受人徐
    美芳共貸得350萬元，原告部分共貸得175萬元，貸款利息為
    年息2.4%（下稱系爭貸款）。詎被告鄭世清、鄭至翔、鄭美
    惠及鄭英連竟捏造不實之事項於97年3月24日以新店郵局第
    3278號存證信函（下稱系爭存證信函）予臺灣土地銀行新店
    分行，破壞原告之信譽，致臺灣土地銀行新店分行要求原告
    提前清償債務，原告不得已於97年4月8日向訴外人林寶秀以
    月息一分之方式借款200萬元，其中175萬元清償臺灣土地銀
    行新店分行借款，並將土地設定予林寶秀以為擔保；未料被
    告等復向法院聲請假扣押原告之上開土地並於97年6月3日查
    封在案，並以詐欺為由對原告及其他關係人提出刑事告訴，
    案經檢察官處分不起訴，並經台灣高等法院檢察署檢察長駁
    回被告再議聲請，被告竟又聲請交付審判，亦經駁回其請求
    在案。是被告等上開行為致原告受有土地銀行借款之利息與
    訴外人林寶秀借貸利息差額損害，計26萬4330元；並造成原
    告之信譽受損，侵害原告人格法益，此部分亦請求非財產上
    損害30萬元，合計共請求56萬4330元，爰依侵權行為損害賠
    償請求權、民法第184條第1項、第185條、第195條第1項、
    民事訴訟法第531條第1項之規定請求被告等連帶賠償原告之
    損害。並聲明：(一)被告等應連帶給付原告56萬4330元及自起
    訴狀繕本送達之翌日起至清償日止，按年息5%計算之利息。
    (二)願供擔保請准宣告假執行。
二、被告則辯以下列情詞，並均聲明：1.原告之訴及假執行之聲
    請均駁回。2.如受不利判決，願供擔保請准宣告免為假執行
    。
  (一)被告鄭世清、鄭至翔則以：
    被告等人所寄發之系爭存證信函，僅係請求臺灣土地銀行保
    全所有有關97年2月4日起營業廳及放款部門所有錄影帶及有
    關系爭土地申請放款資料，資金往來流向，不得偽造、變造
    、變更或異動，非屬詆毀原告之言論；甚且，臺灣土地銀行
    新店分行於100年6月16日以店放字第1000001892號函稱「本
    案額度係97年2月18日核定，97年3月24日接獲存證信函，故
    不影響本行對其信用評價」，是被告等寄發之系爭存證信函
    與臺灣土地銀行新店分行就原告申請貸款之徵信、授信等無
    關。況原告僅系爭貸款之物上保證人兼保證人而己，所負之
    責任僅為借款人無法清償時之代為清償責任，則被告等人為
    維護自身權益所寄發之存證信函，與訴外人徐美芳是否提前
    清償本件系爭貸款，並無實際上之關連性存在，原告請求損
    害賠償實屬無理。原告復稱其因被告等人施以假扣押執行原
    告之財產，使原告無法向其他銀行貸款云云，惟原告迄今仍
    未舉證並說明究係向何銀行申請辦理貸款而遭拒，且拒絕之
    理由是否與被告等人所實施之假扣押有無關連。退步言，被
    告等所實施之假扣押，係依法保全被告等之債權，就原告所
    稱之損害，並非故意且無過失，亦非背於善良風俗之方法。
    是以，原告主張依民法第184條第1項規定請求損害賠償，則
    應就被告等係故意過失不法等要件，負舉證之責等語，資為
    抗辯。
  2.被告鄭美惠、鄭英連則以：系爭存證信函係97年3月24日送
    達臺灣土地銀行，而實施假扣押時間為97年6月3日，是假扣
    押與系爭存證信函間無相互因果關係。又系爭存證信函之寄
    發係因訴外人鄭秋福趁被告等之被繼承人鄭進益臨終之際，
    以代理人身分將鄭進益所有之土地分割後，將系爭土地移轉
    登記於徐美芳及原告名下，原告等並將系爭土地設定抵押權
    向臺灣土地銀行新店分行貸款，被告等因權利受損，遂以系
    爭存證信函向臺灣土地銀行新店分行請求保留證據，為正當
    權利之行使，並未要求銀行收回貸款。另原告、訴外人徐美
    芳向林寶秀貸款並非僅一筆，而係自97年2月4日起即有資金
    往來，並非因被告等實施假扣押才向林寶秀貸款，是原告請
    求顯非有理等語，資為抗辯。
三、得心證之理由：
    原告主張於96年12月間經由第三人鄭進益授權之鄭秋福購買
    系爭土地，並向臺灣土地銀行新店分行貸款。被告鄭世清、
    鄭至翔、鄭美惠及鄭英連於97年3月24日以新店郵局第3278
    號存證信函予臺灣土地銀行新店分行。原告於97年4月8日將
    系爭土地設定最高限額抵押權予林寶秀以為擔保。被告等復
    向法院聲請假扣押原告之系爭土地並於97年6月3日查封在案
    等情，業據原告提出土地登記謄本、本院97年度裁全字第
    4408號民事裁定、本院民事執行處97年6月3日北院隆97執全
    丑字第1389號囑託查封登記書、異動索引等件為憑，堪信為
    真。惟原告主張因被告寄發系爭存證信函及聲請假扣押等行
    為致原告受有借款之利息差額之損害，計26萬4330元；並受
    有非財產上損害30萬元，計56萬4330元，則為被告所否認，
    並以前揭情詞置辯，是本件之爭點厥為：(一)原告依侵權行為
    法律關係請求被告等負連帶賠償責任是否有理？(二)原告依民
    事訴訟法第531條第1項規定請求被告等負連帶賠償之責是否
    有理？
  (一)原告依侵權行為法律關係請求被告等負連帶賠償責任是否有
    理？
  1.按當事人主張有利於己之事實者，就其事實有舉證之責任，
    民事訴訟法第277條本文定有明文。民事訴訟如係由原告主
    張權利者，應先由原告負舉證之責，若原告先不能舉證，以
    證實自己主張之事實為真實，則被告就其抗辯事實即令不能
    舉證，或其所舉證據尚有疵累，亦應駁回原告之請求（最高
    法院17年上字第917號判例意旨參照）；主張法律關係存在
    之當事人，須就該法律關係發生所須具備之特別要件，負舉
    證之責任。而此特別要件之具備，苟能證明間接事實並據此
    推認要件事實雖無不可，並不以直接證明者為限，惟此經證
    明之間接事實與要件事實間，須依經驗法則足以推認其因果
    關係存在者，始克當之。倘負舉證責任之一方所證明之間接
    事實，尚不足以推認要件事實，縱不負舉證責任之一方就其
    主張之事實不能證明或陳述不明、或其舉證猶有疵累，仍難
    認負舉證責任之一方已盡其舉證責任，自不得為其有利之認
    定；損害賠償之債，以有損害之發生及有責任原因之事實，
    並二者之間，有相當因果關係為成立要件。故原告所主張損
    害賠償之債，如不合於此項成立要件者，即難謂有損害賠償
    請求權存在；依民法第184條第1項前段規定，侵權行為之成
    立，須行為人因故意過失不法侵害他人權利，亦即行為人須
    具備歸責性、違法性，並不法行為與損害間有因果關係，始
    能成立，且主張侵權行為損害賠償請求權之人，對於侵權行
    為之成立要件應負舉證責任（最高法院48年台上第481號判
    例、91年台上字第1613號、100年台上字第328號判決參照）
    。本件原告主張被告等寄發系爭存證信函並聲請假扣押之行
    為，致其受有損害，爰依民法第184條第1項前段及後段規定
    請求損害賠償云云，則原告自應就侵權行為之成立要件負舉
    證責任。
  2.查原告主張因被告於97年3月24日寄發系爭存證信函予臺灣
    土地銀行新店分行，致土地銀行解除與原告間之貸款契約，
    原告因而需另向訴外人林寶秀借款，並受有利息之損害暨非
    財產損害云云，雖提出系爭存證信函、土地謄本及異動索引
    等件為證。惟查，系爭貸款之借款人係徐美芳，原告僅係系
    爭貸款之擔保提供人兼保證人，有臺灣土地銀行新店分行99
    年7月14日店放字第0990000479號函在卷可稽（見本院卷第
    52頁），則原告是否受有損害，實有可疑。又該臺灣土地銀
    行新店分行貸款，其核貸日期為97年2月18日，有臺灣土地
    銀行新店分行100年6月16日店放字第1000001892號函在卷可
    參（見本院卷第167頁），嗣臺灣土地銀行新店分行雖於97
    年3月24日接獲被告所寄發之系爭存證信函，然觀其內容所
    載僅係就系爭土地向銀行申請貸款一事，促請銀行妥善保全
    相關證據，以利司法調查，並無原告所主張被告偽造不實事
    項、損害原告名譽之情事；且臺灣土地銀行新店分行亦曾於
    前揭函文中表示「本案額度係於97年2月18日核定，97年3月
    24日接獲存證信函，故不影響本行對其信用評價」等語（見
    本院卷第167頁），顯見土地銀行並未因系爭存證信函而影
    響與原告間之核貸；嗣系爭貸款雖於同年4月8日因提前清償
    而消滅，原告並於同日將系爭土地設定債權總金額240萬元
    之最高限額抵押權予訴外人林寶秀，惟按卷附臺灣土地銀行
    新店分行100年3月11日店放字第1000000796號函所載：「借
    款人為何提前清償及與『存證信函』間是否具關聯性乙節，
    本行則不得而知」等語（見本院卷第143頁），可知臺灣土
    地銀行新店分行並未因接獲系爭存證信函而要求解除系爭貸
    款契約；另查系爭土地原為被告之父親鄭進益所有，於97
    年2月4日移轉登記予原告之前，鄭進益即因病於加護病房診
    治，嗣於97年2月8日死亡，而因土地處分效力及繼承權利問
    題，被告等與主張有權代理鄭進益而處分系爭土地之鄭秋福
    間有相關之民刑事訴訟進行中，此亦有原告所提出臺灣臺北
    地方法院檢察署97年度偵字第25139號不起訴處分書、98年
    度聲判字第108號刑事裁定在卷可佐（見本院卷第17頁至第
    26頁），且為兩造所不否認，故被告固曾發函予土地銀行，
    然該發函行為既係因應上述相關爭執之存在而為，非無中生
    有之行為，且內容又僅係陳述系爭土地之爭執概要，促請銀
    行妥善保全相關證據，以利司法調查，且土地銀行又未因上
    述函文而影響對原告之信用評價，更未因此解除與原告間之
    貸款契約，足認提前清償銀行貸款，與被告所寄發之存證信
    函間，有無因果關係，未據原告舉證證明。
  3.原告復主張被告等實施假扣押並於97年6月3日查封系爭土地
    致其受有損害云云，揆諸首揭說明，原告應就其有損害，且
    該損害與被告實施假扣押行為間具因果關係負舉證之責，惟
    查，系爭貸款之借款人係徐美芳，原告僅係系爭貸款之擔保
    提供人兼保證人，有臺灣土地銀行新店分行99 年7月14日店
    放字第0990000479號函在卷可稽（見本院卷第52頁），且被
    告等寄發系爭存證信函，與訴外人徐美芳是否提前清償本件
    系爭貸款，有無關聯，亦有可疑。另臺灣土地銀行新店分行
    既表示「本案額度係於97年2月18日核定，97年3月24日接獲
    存證信函，故不影響本行對其信用評價」等語（見本院卷第
    167頁），亦難認造成原告信譽受損而侵害原告之人格權之
    情事。原告上開主張，尚難遽信。
  (二)原告依民事訴訟法第531條第1項規定請求被告等負連帶賠償
    之責是否有理？
  1.按假扣押裁定因自始不當而撤銷，或因第529條第4項及第53
    0條第3項之規定而撤銷者，債權人應賠償債務人因假扣押或
    供擔保所受之損害，民事訴訟法第531條第1項固有明文。惟
    假扣押裁定，因債權人未於法院所命起訴限期內起訴，經債
    務人聲請法院予以撤銷，債權人固應賠償債務人因假扣押所
    受之損害，惟必債務人確因假扣押受有損害，且損害與假扣
    押之間具有因果關係者，始得請求賠償（最高法院84年度台
    上字第1530號判決參照）。
  2.經查，被告等向就原告之財產為假扣押，經本院於97年5月
    28日裁定准許在案，並經本院於97年6月3日囑託新北市新店
    地政事務所就系爭土地為查封登記；原告雖主張其以系爭土
    地向臺灣土地銀行新店分行貸款，因土地銀行要求解除貸款
    契約以致原告緊急向訴外人林寶秀借款200萬元，月息一分
    ，致原告受有借款之利息差額之損害264,330元及非財產上
    損失300,000元之損害云云。然系爭貸款之借款人係徐美芳
    ，原告僅係系爭貸款之擔保提供人兼保證人，有臺灣土地銀
    行新店分行99年7月14日店放字第0990000479號函在卷可稽
    （見本院卷第52頁），是原告究有無受有損害？與假扣押有
    無因果關係？均未據原告舉證以實其說，原告主張，自難採
    信。
四、綜上所述，原告依民法第184條第1項前段、後段、第185條
    、第195條第1項、民事訴訟法第531條第1項之規定請求被告
    連帶給付原告564,330元，並自起訴狀繕本送達翌日起至清
    償日止，按年息5%計算之利息，為無理由，應予駁回。又原
    告請求既經駁回，其假執行聲請亦失所附麗，應併予駁回。
五、本件事實已臻明確，兩造其餘之攻擊或防禦方法，及未經援
    用之證據，經本院斟酌後，認為與判決基礎之事實並無影響
    ，均不足以影響本裁判之結果，自無庸一一詳予論駁之必要
    ，併此敘明。
六、訴訟費用負擔之依據：民事訴訟法第78條。
中    華    民    國   100    年    12    月    30    日
                  民事第八庭    法  官  宣玉華
以上正本係照原本作成
如對本判決上訴，須於判決送達後20日內向本院提出上訴狀。如
委任律師提起上訴者，應一併繳納上訴審裁判費。
中    華    民    國   100    年    12    月    30    日
                                書記官  吳珊華